【裁判字號】    99,台上,2017
【裁判日期】    991028
【裁判案由】    土地所有權移轉登記
【裁判全文】
最高法院民事判決            九十九年度台上字第二○一七號
上  訴  人  丁○○
訴訟代理人  洪松林律師
            甘龍強律師
被 上訴 人  甲○○
            丙○○
            乙○○
共      同
訴訟代理人  張巧妍律師
上列當事人間請求土地所有權移轉登記事件，上訴人對於中華民
國九十九年六月二十二日台灣高等法院台南分院第二審更審判決
（九十九年度重上更（二）字第四號），提起上訴，本院判決如
下：
    主  文
原判決關於命上訴人將土地所有權移轉登記予被上訴人及該訴訟
費用部分廢棄，發回台灣高等法院台南分院。
    理  由
本件被上訴人主張：伊與上訴人之被繼承人黃岷川於民國五十二
年間共同購買分割前坐落嘉義市○○段○○段七地號（下稱分割
前七地號）土地，其中二○○．八六坪（折合○．○六六四公頃
）為伊等所有，登記在黃岷川名下。黃岷川於八十六年四月九日
死亡，其繼承人即上訴人及第一審共同被告黃聲光、黃麗娟與伊
等達成協議，同意將分割前七地號土地分割出二○○．八六坪，
移轉所有權登記予伊等共有，並於八十七年十二月二十四日簽立
切結書，惟分割前七地號土地嗣經判決分割為七之一、七之二及
七地號三筆土地，由上訴人、黃聲光、黃麗娟依序取得後，除黃
麗娟、黃聲光各將其分得之七、七之二地號土地如第一審判決附
圖所示Ａ、Ｅ部分面積均○．○二二一公頃，移轉所有權登記予
伊等共有外，上訴人迄未將其分得七之一地號土地按伊等應分得
之應有部分一○○○分之三一九（下稱系爭土地）移轉所有權登
記予伊等共有等情，爰依上開切結書約定，備位聲明求為命上訴
人將系爭土地辦理所有權移轉登記予伊等共有之判決（被上訴人
依信託契約或借名登記契約先位聲明請求上訴人將七之一地號土
地分割並辦理移轉登記，經原審駁回後，未據聲明不服，其餘未
繫屬本院者，亦不予論敘）。
上訴人則以：伊於被上訴人出具之切結書記載之同意內容及伊致
黃聲光之信函等件，均係協商過程中所出具之文件，嗣因兩造無
法達成共識而不生效力，另伊向嘉義市東區調解委員會所提出意
見陳報書，係對黃岷川遺產分配事宜表示意見，不得據以謂分割
前七號土地中之二○○．八六坪應返還予被上訴人共有，至被上
訴人分擔分割前七號土地地價稅，係為保障其租金利益等語，資
為抗辯。
原審廢棄第一審所為被上訴人關於備位聲明敗訴部分之判決，改
判命上訴人移轉系爭土地予被上訴人共有，無非以：分割前七地
號土地原登記在黃岷川名下，黃岷川死亡後，經判決分割為七之
一地號、七之二地號及七地號等三筆，由其繼承人即上訴人及黃
聲光、黃麗娟依序分得，並於九十四年十月二十五日辦理共有物
分割登記完畢等事實，為兩造所不爭，堪信為真實。黃岷川親筆
書寫之「不動產分配書」（第一審卷（一）二一九頁）記載「嘉
義市○○段○○段七地號扣除家章等三人（指被上訴人）所有部
分」等語，足認黃岷川生前為不動產分配時，明白向其繼承人表
示分割前七地號土地部分為被上訴人所有，將來應予扣除，上訴
人於八十七年十二月二十四日在被上訴人所立之切結書後方空白
處記載「丁○○（指上訴人）同意依黃家祖先遺訓分割土地給堂
叔家章、家裕、家澤（指被上訴人）等三人，費用及土地坪數，
如有誤差，多退少補」，上訴人對切結書內容及簽名真正並未爭
執，上訴人與黃聲光聲請調解及上訴人致黃聲光之信函均承認分
割前七地號土地內應移轉二○○．八六坪與被上訴人，被上訴人
歷年來均分擔分割前七地號土地地價稅，亦據證人曾仁春結證屬
實，足見上訴人確已切結同意返還土地與被上訴人，被上訴人自
得依切結書約定，請求上訴人將系爭土地移轉登記予被上訴人共
有等詞，為其判斷之基礎。
按民事訴訟法第一百九十九條第二項規定，審判長應向當事人發
問或曉諭，令其為事實上及法律上之陳述、聲明證據或為其他必
要之聲明及陳述，其所聲明或陳述有不明瞭或不完足者，應令其
敘明或補充之，此為審判長因定訴訟關係之闡明權，同時並為其
義務，故審判長對於訴訟關係未盡此項必要之處置，違背闡明之
義務者，其訴訟程序即有重大瑕疵，而基此所為之判決，亦屬違
背法令。查上訴人於第一審即辯稱被上訴人於切結書承諾支付黃
岷川遺產稅新台幣（下同）一千零八十五萬三千零六十八元、償
還誤領徵收土地補償費三十五萬五千七百四十七元、將坐落嘉義
市○○街一○二號房屋移轉與伊，迄未實現，其依切結書請求伊
移轉系爭土地，實屬無據等情（見一審卷（二）五六頁至五七頁
），參諸切結書（見一審卷（一）一一二頁）記載「立切結書人
丁○○、黃聲光、黃麗娟等三人願將繼承……七號土地於登記完
畢後立即將上開土地分割出二○○．八六坪……給甲○○……等
三人（指被上訴人）共有，但其分割及移轉登記費用由甲○○等
三人負擔及補償立切結書人等應繳之遺產稅額新台幣一千零八十
五萬三千零六十八元……」，上訴人所辯似非全然無據，上訴人
上開陳述，是否有行使同時履行抗辯，於被上訴人未履行前述義
務前，拒絕移轉系爭土地之意思，尚欠明瞭。原審審判長未予闡
明，遽命上訴人移轉系爭土地，自有疏略。上訴論旨，指摘原判
決其敗訴部分為不當，求予廢棄，為有理由。
據上論結，本件上訴為有理由。依民事訴訟法第四百七十七條第
一項、第四百七十八條第二項，判決如主文。
中    華    民    國  九十九  年    十    月  二十八  日
                      最高法院民事第三庭
                          審判長法官  劉  延  村
                                法官  許  澍  林
                                法官  黃  秀  得
                                法官  鄭  傑  夫
                                法官  魏  大  喨
本件正本證明與原本無異
                                      書  記  官
中    華    民    國  九十九  年   十一   月    九    日
                                                      Ｅ

司法院資訊處製作；財團法人民間司法改革基金會備份。
